臺灣高等法院臺中分院民事判決
109年度建上字第59號
上  訴  人  王家德  
訴訟代理人  曹宗彞律師
複代理人    陳志煒  
被上訴人    御宮庭建設有限公司

法定代理人  吳旻翰  
訴訟代理人  賴思達律師
上列當事人間請求返還承攬工程報酬事件，上訴人對於民國109
年5月15日臺灣臺中地方法院108年度建字第74號第一審判決提起
上訴，本院於111年1月25日言詞辯論終結，判決如下：
    主  文
原判決關於駁回上訴人後開第二項之訴及訴訟費用之裁判均廢棄
。
被上訴人應給付上訴人新臺幣309,525元，及自民國108年6月21
日起至清償日止按週年利率百分之5計算之利息。
其餘上訴駁回。
第一、二審訴訟費用，由被上訴人負擔百分之17，餘由上訴人負
擔。
    事實及理由
壹、程序事項：
    當事人於第二審為訴之變更或追加，非經他造同意，不得為之，但請求之基礎事實同一者，不在此限，民事訴訟法第446條第1項、第255條第1項第2款定有明文。本件上訴人於原審主張契約無效（客觀不能或嗣後主觀不能）及終止契約後本於不當得利之法律關係，重疊合併請求被上訴人應給付上訴人新臺幣（下同）180萬元本息。原審駁回上訴人之訴及假執行之聲請，上訴人不服提起上訴，於本院追加依民法第227條之2第1項及類推適用民法第226條第1項規定為請求權基礎（見本院卷一第29至31、155、170、307至311頁）；且就各訴訟標的之主張變更為選擇合併，請求本院擇一為有利於上訴人之判決（見本院卷一第296、311頁）。上開追加及變更之訴，經核與原請求之原因事實，均係基於同一契約所衍生之糾紛，二者間請求之基礎事實相同，訴訟資料可相互為用，基於紛糾一次解決性原則，係符合上開准予訴之追加、變更之規定，應予准許。
貳、實體方面：
一、上訴人主張：
　㈠兩造於民國107年8月18日簽訂營建承攬合約（下稱系爭契約
    ），約定由被上訴人承攬伊所有坐落臺中市○○區○○○段000地
    號土地（下稱系爭土地）上之神岡廠房（門牌號碼為臺中市
    ○○區○○路000巷00號，下稱系爭廠房）新建工程（下稱系爭
    工程）。系爭工程未稅總價200萬元，伊已交付180萬元（下
    稱系爭工程款）予被上訴人。然系爭廠房經臺中市政府都市
    發展局（下稱都發局）認定為施工中違章建築，應予停工並
    拆除，系爭契約所約定之給付違反強制規定，屬法律上不能
    之客觀給付不能而自始無效，被上訴人受領系爭工程款即無
    法律上原因。縱認系爭契約非自始無效，系爭廠房遭都發局
    勒令停工並拆除一節，屬不可歸責於兩造之事由；系爭廠房
    業於108年6月28日經伊自行僱工拆除，致嗣後給付全部不能
    ，伊無給付承攬報酬義務，被上訴人受領系爭工程款亦無法
    律上原因，爰依民法第179條規定，請求被上訴人返還系爭
    工程款。又被上訴人為專業建設公司，明知系爭土地為農牧
    用地，依法不得於其上興建系爭廠房，仍願承擔風險，與伊
    簽訂系爭契約，難謂無故意或過失，爰類推適用民法第226
    條第1項規定，請求被上訴人賠償伊所受損害，即伊已給付
    之系爭工程款。
　㈡縱認系爭契約為有效，伊訂約時並未預料系爭廠房於完工前
    即遭都發局勒令停工及拆除，且伊未因系爭工程受有任何利
    益，倘仍須依原契約約定給付報酬，顯失公平。被上訴人明
    知系爭廠房屬違章建築，卻未將伊指示不適當之情事通知伊
    ，依民法第509條反面解釋，被上訴人不應請求已服勞務之
    全部報酬。系爭工程實際施工進度未達百分之90，被上訴人
    受領系爭工程款逾實際施工進度部分，無法律上原因。爰依
    民法第227條之2第1項規定，請求酌減承攬報酬，並就酌減
    後被上訴人溢收系爭工程款部分，依不當得利法律關係請求
    返還。
　㈢綜上，系爭契約因自始客觀不能（民法第246條第1項前段規
    定）或嗣後給付不能（民法第266條第1項規定）而無效，爰
    依民法第179條或類推適用民法第226條第1項規定，選擇合
    併請求被上訴人返還系爭工程款；若系爭契約有效，則依民
    法第227條之2第1項規定請求酌減系爭工程之承攬報酬，及
    依民法第179條規定，請求被上訴人返還逾實際施工進度部
    分之系爭工程款。
二、被上訴人抗辯：
　㈠系爭契約約定伊應為之給付乃建造房屋，客觀上非不能履行
    ，縱系爭廠房屬違章建築而無法取得建造執照，仍非民法第
    246條第1項前段所定自始客觀不能之情形。上訴人明知系爭
    土地為農牧用地，且系爭廠房屬違章建築，仍自願承擔遭主
    管機關勒令停建、拆除之危險，堅持蓋建，致系爭廠房遭主
    管機關勒令拆除，顯可歸責於上訴人，非可歸責於伊，與民
    法第266條規定不符，上訴人亦無從類推適用民法第226條第
    1項規定請求損害賠償。系爭工程總價應以含稅後210萬元計
    算。伊已施作完成地基、樑柱等結構體，占系爭工程百分之
    90，依系爭契約第23條第1項約定，伊受領系爭工程款有法
    律上原因。倘認上訴人之主張有理由，伊則以民法第113條
    規定之損害賠償請求權，或民法第267條規定之對待給付請
    求權，請求上訴人給付伊200萬元，並以該金額與上訴人所
    請求之金額互為抵銷。
　㈡倘認系爭契約為有效，上訴人於訂約時即已預見系爭廠房可
    能遭主管機關勒令拆除，與民法第227條之2第1項規定不符
    。伊並以110年5月26日民事答辯3狀為終止系爭契約之意思
    表示，並依系爭契約第23條約定，請求上訴人賠償伊因系爭
    契約終止所生之損害（包括尚未請領之工程款30萬元，及本
    院所認定伊不得請求之承攬報酬金額），並以該金額與上訴
    人所請求之金額互為抵銷。
參、原審認為上訴人請求被上訴人給付180萬元本息，為無理由
    ，駁回上訴人之訴及假執行之聲請。上訴人不服，提起上訴
    ，其上訴聲明為：㈠原判決廢棄；㈡被上訴人應給付上訴人18
    0萬元，及其中51萬元自起訴狀繕本送達翌日起，另129萬元
    自108年8月6日民事準備二狀繕本送達翌日起，均至清償日
    止，按年息百分之5計算之利息；㈢願供擔保，請准宣告假執
    行。被上訴人則答辯聲明：㈠上訴駁回；㈡如受不利判決，願
    供擔保，請准宣告免為假執行。
肆、本院經爭點整理及協議簡化爭點之結果如下（見本院卷一第
    47、88至89頁；卷二第68頁）：　
一、兩造不爭執事項：
  ㈠兩造於107年8月18日簽訂系爭契約，由被上訴人承攬上訴人
    所有系爭土地上之系爭工程，工程未稅總價200萬元；另於1
    07年10月29日簽訂「合約備忘錄」。
　㈡系爭土地之使用分區為「一般農業區」，使用地類別為「農
    牧用地」。
  ㈢都發局開立108年6月4日中市都違字第10800936192號違章建
    築認定通知書（下稱系爭違章建築認定通知書），及108年6
    月4日中市都違字第1080093619號函（下稱系爭勒令停工函
    ）予上訴人。
  ㈣都發局108年7月2日中市都違字第1080111292號函記載，上訴
    人於108年6月28日自行僱工拆除系爭廠房達不堪使用之標準
    。
  ㈤系爭廠房遭勒令停工及拆除前，上訴人已依系爭契約附件二
    所載工程期別依序給付工程款共計180萬元予被上訴人。
  ㈥都發局108年7月9日中市都違字第1080111986號函文所附照片
    ，兩造均無意見。
二、兩造爭執事項：
　㈠上訴人請求被上訴人給付180萬元本息，有無理由？
　㈡被上訴人之預備抵銷抗辯，有無理由？　
伍、本院之判斷：　　　　　　　　　
一、上訴人主張系爭契約因自始客觀不能而無效，依民法第179
    條、類推適用民法第226條第1項規定，擇一請求被上訴人返
    還系爭工程款，為無理由：
　㈠兩造於107年8月18日簽訂系爭契約，由被上訴人承攬坐落系
    爭土地上之系爭工程；都發局於108年6月4日開立系爭違章
    建築認定通知書及勒令停工函予上訴人；上訴人已於108年6
    月28日自行僱工拆除系爭廠房達不堪使用之標準，此為兩造
    所不爭執（不爭執事項㈠、㈢、㈣參照），堪認為真。而上訴
    人主張：系爭契約所約定之給付違反強制規定，為法律上不
    能之客觀給付不能，依民法第246條第1項規定為無效；被上
    訴人則以：系爭契約所約定之給付為建造房屋，客觀上非不
    能履行等語置辯。經查：
  ⒈建築物之新建、增建、改建及修建，應請領建造執照；建築
    物非經申請直轄市主管建築機關之審查許可並發給執照，不
    得擅自建造；違反建築法第25條規定擅自建造者，處以建築
    物造價千分之50以下罰鍰，並勒令停工補辦手續，必要時得
    強制拆除其建築物，建築法第28條第1款、第25條第1項本文
    、第86條第1款定有明文。又違章建築處理辦法所稱之違章
    建築，為建築法適用地區內，依法應申請當地主管建築機關
    之審查許可並發給執照方能建築，而擅自建築之建築物；主
    管建築機關因查報、檢舉或其他情事知有違章建築情事而在
    施工中者，應立即勒令停工；直轄市主管建築機關，應於接
    到違章建築查報人員報告之日起5日內實施勘查，認定必須
    拆除者，應即拆除之；建築師、營造業及土木包工業設計、
    監造或承造違章建築者，依有關法令處罰，違章建築處理辦
    法第2條、第4條第2項、第5條前段、第10條定有明文。依上
    規定，建築物之新建應請領建造執照；未經申請主管建築機
    關之審查許可並發給建造執照而擅自建造之建築物，即屬違
    章建築；建築主管機關得為罰鍰、勒令停工，必要時得為強
    制拆除其建築物等行政處分，堪認建築法第25條前段僅屬禁
    遏興建違章建築行為之取締規定，而非否定私法契約效力之
    效力規定。是以，承攬契約之標的物為違章建築者，雖違反
    行政管理法令，但未違反強制或禁止規定，自難謂承攬違章
    建築物之行為無效。上訴人主張系爭契約所約定之給付違反
    強制規定而無效云云，自不足採。
　⒉稱承攬者，謂當事人約定，一方為他方完成一定之工作，他
    方俟工作完成，給付報酬之契約，民法第490條第1項定有明
    文。又民法第246條第1項所謂以不能之給付為契約標的者，
    其契約為無效，係指契約標的自始、永久的客觀不能而言。
    亦即於契約訂立時，其給付為任何人所不能提出者，則以之
    為標的之契約即屬無效；反之，給付若為可能，契約即為有
    效。茲查，兩造均不爭執系爭契約之性質為承攬契約，而依
    系爭契約第3條約定，系爭工程之工程範圍為：「乙方（即
    被上訴人，下同）依照經甲方（即上訴人，下同）同意後之
    如附件一所示項目進行施工」（見原審卷第17頁）；系爭契
    約附件一之內容則包含：估價單（項目名稱為廠房鐵皮搭設
    ，鐵皮坪數487坪，地坪280坪）、施工規劃圖、正面結構透
    視圖、結構透視圖、3D結構圖、正面圖、樑配圖及柱配圖等
    7份附圖（見原審卷第25至33頁）。基上，被上訴人依系爭
    契約所應提出之給付即應完成之工作，乃依照系爭契約附件
    一所示估價單及附圖內容施作系爭廠房，其契約標的客觀上
    並無不能提出之情事，而與民法第246條第1項規定之給付不
    能情形有別。
　⒊另參以78年間系爭土地上曾經建有鋼架造之1層樓農具倉庫，
    並取得建造執照及使用執照，有都發局108年7月9日中市都
    違字第1080111986號函附之使用執照存根在卷可稽（見原審
    卷第95頁），足見系爭土地雖為農牧用地（不爭執事項㈡參
    照），惟其上非不得存在任何形式之建築物。上訴人主張系
    爭契約乃以不能之給付為契約標的，依民法第246條第1項規
    定為無效，即屬無據。
  ㈡上訴人主張系爭契約因自始客觀不能而無效部分，既無理由
    ，則關於上訴人依民法第179條、類推適用民法第226條第1
    項規定，擇一請求被上訴人返還系爭工程款部分；被上訴人
    主張以民法第113條規定之損害賠償請求權或民法第267條規
    定之對待給付請求權，請求上訴人給付200萬元，並以該金
    額與上訴人所請求之金額為抵銷部分，即無論述之必要。
二、上訴人主張系爭契約有嗣後給付不能情事，依民法第266條
    第1項規定，其無給付承攬報酬義務，而依民法第179條、類
    推適用民法第226條第1項規定，擇一請求被上訴人返還系爭
    工程款，為無理由：　
　㈠上訴人主張：因都發局勒令停工並拆除系爭廠房此不可歸責
    於兩造之事由，致系爭契約有民法第266條規定嗣後給付不
    能之情形，伊無給付承攬報酬之義務，被上訴人受領系爭工
    程款即無法律上原因；被上訴人則以：上訴人明知系爭廠房
    屬違章建築，將來有遭主管建築機關勒令停建、拆除之危險
    ，仍自願承擔危險，堅持蓋建，顯可歸責於上訴人等語置辯
    。經查：
  ⒈因不可歸責於雙方當事人之事由，致一方之給付全部不能者
    ，他方免為對待給付之義務；已為全部或一部之對待給付者
    ，得依關於不當得利之規定，請求返還，民法第266條定有
    明文。民法上所謂給付不能，係指依社會觀念其給付已屬不
    能者而言，亦即債務人所負之債務不能實現，已無從依債務
    本旨為給付之意（最高法院94年度台上字第1963號民事判決
    意旨參照）。又民法第266條規定雙務契約危險負擔之成立
    ，必以因不可歸責於雙方當事人之事由，致一方之給付全部
    或一部不能始足稱之；且該條所稱之「給付不能」，除屬「
    永久不能」外，尚須契約成立後之「嗣後不能」及基於自然
    法則之「事實上不能」或給付違反強行規定之「法律上不能
    」（最高法院88年度台上字第155號民事判決意旨參照）。
　⒉系爭工程於施工中經第三人檢舉，並經都發局派員於108年6
    月3日至現場勘查後，認定系爭廠房屬違章建築，且依法不
    得補辦建築執照，而於108年6月4日開立系爭違章建築認定
    通知書及勒令停工函予上訴人；上訴人於108年6月20日函請
    被上訴人拆除系爭廠房未果，遂自行僱工拆除系爭廠房等情
    ，有陳情整合平台案件交辦單暨所附現場照片、系爭勒令停
    工函、系爭違章建築認定通知書暨所附現場照片、都發局10
    8年7月2日中市都違字第1080111292號函、豐原郵局存證號
    碼第397號存證信函暨收件回執在卷可稽（見原審卷第65至8
    3、99至100頁；本院卷一第356至360頁，並參照不爭執事項
    ㈢、㈣、㈥）。而關於違章建築之認定，乃主管建築機關之職
    權範圍，人民所為之檢舉，僅促使國家公權力之發動，故於
    108年6月4日都發局作成系爭違章建築認定通知書前，上訴
    人尚無從確定系爭廠房是否因屬違章建築而遭勒令拆除；依
    建築法第93條規定，勒令停工之建築物，非經許可不得擅自
    復工，系爭違章建築認定通知書之備註欄並敘明系爭廠房不
    得補辦建築執照等語；且上訴人業已自行拆除已興建部分之
    系爭廠房，足見系爭工程於108年6月4日遭都發局勒令停工
    後，已無法繼續施作，致被上訴人無法依系爭契約第3條約
    定給付建造系爭廠房之工作，而屬嗣後給付不能甚明。
　⒊惟民法第266條第1項規定之適用，以「不可歸責於雙方當事
    人之事由」致一方給付不能為要件。觀諸系爭契約第4條第2
    項第4款載明：「契約履約期間，有下列情形之一，除本契
    約另有約定外，如致增加乙方履約成本者，則乙方為完成契
    約標的所需增加之費用，由甲方負擔：…㈣因法院之裁定（包
    括但不限於假處分、定暫時狀態假處分）或行政機關之處分
    致全部或部分暫停執行（停工）」等語（見原審卷第17頁）
    ；及第23條第1項載明：「於工程進行中，如甲方遭法院為
    裁定（包括但不限於假處分、定暫時狀態假處分）或行政機
    關以處分命停工（包括但不限於興建、修繕），甲方應在收
    受裁定或處分後之翌日，立即以書面告知乙方，並同意乙方
    得隨時終止系爭契約並提前退場，而後續之請款則按現場完
    成之程度為結算，採實做實算，且甲方應賠償乙方因系爭契
    約之終止或提前退場所生之損害。…」等語（見原審卷第22
    頁），足見兩造於簽訂系爭契約時，對於系爭廠房可能遭主
    管建築機關認定為違章建築之情形均有所預見，仍自願承擔
    系爭廠房將來遭主管建築機關勒令停工或拆除之風險而簽訂
    系爭契約，並於契約條款中就行政機關勒令停工等相類情形
    預為危險負擔之分配。又系爭工程係因違反建築法第25條規
    定，未經申請直轄市主管建築機關之審查許可並發給執照而
    擅自建造，始經都發局認定為施工中違章建築，而被上訴人
    依系爭契約並無就系爭工程向直轄市主管建築機關申請審查
    許可之義務，則系爭工程遭都發局勒令停工及拆除，應屬因
    可歸責於上訴人之事由致被上訴人嗣後給付不能，自無民法
    第266條第1項規定適用之餘地。上訴人主張依民法第266條
    第1項規定，其無給付承攬報酬義務云云，即屬無據。
　⒋上訴人固主張：系爭契約僅為一般販售之定型化契約，與本
    件情形未盡相符，且依系爭契約第4條第2項第4款、第23條
    第1項約定之文義解釋，伊並無自願承擔系爭廠房將來遭主
    管機關命令拆除之風險之意云云，惟並未舉證以實其說，已
    難遽信。況上開契約條款已載明「行政機關之處分致…停工
    」、「行政機關以處分命停工」等文字（見原審卷第17頁、
    第22頁），核與本件情形相符，並無逾越契約文義解釋之虞
    。縱認系爭契約為被上訴人單方擬定之定型化契約，衡以系
    爭工程總價所費不貲，上訴人本應詳閱契約條款內容，並於
    簽署系爭契約前就其不同意之內容主張予以剔除，基於契約
    嚴守及契約神聖之原則，自難於嗣後翻異其詞，空言主張其
    不受契約條款之約束。
　⒌上訴人雖主張：伊因繼承取得系爭土地及原坐落其上之鐵皮
    屋，該鐵皮屋於107年間因火災而燒燬，伊誤認為可舊地重
    建云云。惟按建築物之新建、增建、改建及修建，應請領建
    造執照，建築法第28條第1款定有明文。上訴人前為請求准
    予暫緩拆除系爭廠房，而以原坐落系爭土地上建物之使用執
    照存根（見原審卷第95頁）為附件，於108年6月17日向都發
    局提出陳情書（見原審卷第85頁）。上開使用執照存根既為
    上訴人所提出，則其理當知悉新建或修建建築物需向主管建
    築機關請領相關執照。且據證人林○豐於本院到庭具結證稱
    ：被上訴人將系爭工程全部發包給伊一個人施作，並給付伊
    工程款100多萬元，伊興建時就知道是違章建築，所以被上
    訴人給伊多少錢，伊才做多少工作等語（見本院卷一第321
    至324頁）。而證人林○豐乃自被上訴人承包系爭工程之第三
    人，並非系爭契約當事人，尚且知悉系爭廠房可能遭主管建
    築機關認定為違章建築，則上訴人為系爭契約之當事人，自
    難諉為不知。上訴人之上開主張，無從憑採。
  ⒍上訴人復主張：伊不知道系爭土地屬一般農業區之農牧用地
    云云。惟觀諸系爭契約第2條約定工程地點為臺中市○○區○○
    里○○路000巷00號（見原審卷第17頁）；且系爭契約所附神
    岡廠房建設計畫書、地籍圖謄本及土地登記第二類謄本已載
    明系爭土地之地號，及其使用分區為一般農業區，使用地類
    別為農牧用地（見原審卷第35至41頁），足見兩造於簽訂系
    爭契約時，均已知悉系爭工程所在土地之使用分區及使用地
    類別。上訴人之上開主張，亦不足採。
　㈡基上，系爭工程於108年6月4日遭都發局以行政處分命令停工
    前，系爭契約所約定建造系爭廠房之給付尚屬可能，則上訴
    人主張類推適用民法第226條第1項規定，請求被上訴人返還
    系爭工程款，自無理由。從而，被上訴人依民法第113條規
    定之損害賠償請求權，請求上訴人給付200萬元，並以該金
    額與上訴人所請求之金額為抵銷部分，即無論述之必要。
　㈢至於系爭工程於108年6月4日遭都發局以行政處分命令停工後
    ，乃因「可歸責於上訴人」之事由致嗣後給付不能，故上訴
    人主張依民法第266條第1項規定，其無給付承攬報酬之義務
    ，亦無理由，則上訴人自亦不得依民法第266條第2項規定，
    本於不當得利返還請求權，請求被上訴人返還系爭工程款。
    因此，被上訴人依民法第267條規定之對待給付請求權，請
    求上訴人給付200萬元，並以該金額與上訴人所請求之金額
    為抵銷部分，亦無論述之必要。　
三、上訴人依民法第227條之2第1項規定請求酌減系爭工程之承
    攬報酬，為無理由：
　㈠契約成立後，情事變更，非當時所得預料，而依其原有效果
    顯失公平者，當事人得聲請法院增、減其給付或變更其他原
    有之效果，民法第227條之2第1項定有明文。情事變更原則
    旨在規範契約成立後有於訂約當時不可預料之情事發生，依
    一般觀念，認為如依其原有效果顯然有失公平者，經由法院
    裁量以公平分配契約當事人間之風險及不可預見之損失。倘
    於契約成立時，就契約履行中有發生該當情事之可能性，為
    當事人所能預料者，當事人本得自行評估風險以作為是否締
    約及其給付內容之考量，自不得於契約成立後，始以該原可
    預料情事之實際發生，再依據情事變更原則，請求增、減給
    付。是以法院決定應否適用情事變更原則，應考量契約成立
    後是否有訂約時不可預料之情事發生，以及該不可預料之情
    事是否造成依契約原有效果將顯失公平之情形。該等要件若
    不具備，自不能以事實或法律狀態有所變動為由，逕行主張
    法院應變更契約之效果（最高法院108年度台上字第1443號
    民事判決意旨參照）。又主張適用情事變更原則者，自應就
    契約履行過程確已情事變更，且該情事變更為其所無法預料
    ，及若依該契約原定內容給付價金顯失公平等有利於己之事
    實，負舉證責任（最高法院100年度台上字第1392號民事判
    決意旨參照）。
　㈡上訴人主張：伊於訂約之際，並未預料於系爭工程完工前即
    遭都發局命勒令停工並拆除，且伊未因系爭工程受有任何利
    益，倘依原契約約定給付報酬予被上訴人，顯失公平，爰依
    民法第227條之2第1項規定請求酌減承攬報酬；被上訴人則
    以：依系爭契約第2條、第23條約定，上訴人於訂約時已預
    見系爭廠房可能遭主管建築機關勒令拆除等語置辯。依上說
    明，上訴人自應就系爭契約履行過程確已情事變更，且該情
    事變更為其所無法預料，及若依該契約原定內容給付承攬報
    酬顯失公平等有利於己之事實，負舉證責任。　
　㈢惟依系爭契約第4條第2項第4款、第23條第1項約定之內容，
    堪認兩造於簽訂系爭契約時對於系爭廠房可能遭主管建築機
    關認定為違章建築之情形均有所預見，而於契約條款中就行
    政機關勒令停工等相類情形預為危險負擔之分配，已如前述
    ，則縱令系爭廠房嗣後有遭都發局認定為違章建築及勒令停
    工並拆除之情事，自難認屬訂約當時所不可預料之情事而已
    情事變更。
　㈣報酬應於工作交付時給付之，無須交付者，應於工作完成時
    給付之；工作係分部交付，而報酬係就各部分定之者，應於
    每部分交付時，給付該部分之報酬，民法第505條定有明文
    。關於系爭工程之付款方式，系爭契約第6條載明：「本工
    程之領款日依照工程進度（如遇國定假日，則順延），領款
    前十日經甲方現場人員查驗無誤後並簽認請款單，始可請款
    。（如附件二）」等語（見原審卷第18頁）；附件二之請款
    表則列有4個期別，即第1期合約簽訂款100萬元、第2期骨料
    到場款60萬元、第3期結構完成款20萬元、第4期工程完工款
    20萬元，被上訴人之法定代理人吳旻翰並於第1至3期之「已
    請款請簽章」欄簽名（見原審卷第24頁），足見系爭工程係
    分部交付，且報酬係就各部分定之，依系爭契約原定內容並
    無顯失公平情事。又基於承攬報酬後付原則，被上訴人於各
    部分之工作完成後始得請求給付該部分之承攬報酬，被上訴
    人既已請領第1至3期之工程款（不爭執事項㈤參照），足認
    被上訴人已依附件二之請款表所示交付第1至3期之工作予上
    訴人，則上訴人以系爭廠房嗣後已遭拆除為由，主張其未受
    有任何利益云云，為不足採。
  ㈤兩造於簽訂系爭契約時，對於系爭廠房可能遭主管建築機關
    認定為違章建築之情形既有所預見，並於契約條款中就相關
    之危險負擔預為分配，被上訴人自無庸再將上開情事通知上
    訴人。因此，上訴人主張依民法第509條反面解釋，被上訴
    人不應請求全部已服勞務之報酬云云，同屬無據。
  ㈥基上，上訴人依民法第227條之2第1項規定，請求酌減系爭工
    程之承攬報酬，為無理由，不能准許。
四、上訴人依民法第179條規定，請求被上訴人返還309,525元，
    及自108年6月21日起至清償日止按週年利率百分之5計算之
    利息，為有理由；逾此範圍之請求，為無理由：
　㈠上訴人主張：系爭契約附件二之請款表係指「付款比例」，
    而系爭工程係以「完工比例」計算工程款，系爭廠房拆除前
    ，被上訴人實際施作比例未達百分之90，被上訴人受領系爭
    工程款超過其實際施作比例部分無法律上原因；被上訴人則
    以：伊實際施作比例已達百分之90，且依系爭契約第6條及
    附件二之請款表所示，付款期別與工程進度相符等語置辯。
    經查：
　⒈無法律上之原因而受利益，致他人受損害者，應返還其利益
    ，民法第179條第1項定有明文。又基於給付而受利益之給付
    型不當得利，所謂「無法律上之原因」，係指受益人之得利
    欠缺「財貨變動之基礎權利及法律關係」之給付目的而言，
    依舉證責任分配原則，應由主張該不當得利返還請求權存在
    之人，舉證證明其給付欠缺給付目的（最高法院107年度台
    上字第440號民事判決要旨參照）。茲查，上訴人已交付系
    爭工程款予被上訴人，作為給付承攬報酬之一部（不爭執事
    項㈤參照），上訴人主張被上訴人受領系爭工程款超過其實
    際施作比例部分乃無法律上之原因，核屬給付型不當得利，
    依上開說明，原應由上訴人就給付欠缺目的一節負舉證之責
    。然系爭廠房業經上訴人自行僱工拆除，已如前述，衡諸一
    般社會通念，就系爭廠房拆除前之施作狀況為舉證非屬易事
    ，倘令上訴人負完全之舉證責任，就本件情形而言顯失公平
    ，爰依民事訴訟法第277條但書規定減輕其舉證責任，以資
    衡平。
　⒉依系爭契約第6條約定，系爭工程承攬報酬係依照工程進度付
    款（見原審卷第18頁）；而系爭契約附件一之估價單僅記載
    廠房鐵皮搭設（鐵皮坪數487坪）之單價為200萬元，含稅金
    總計為210萬元等語（見原審卷第25頁），並無材料型號、
    重量等資訊（另參照本院卷二第42至43頁鑑定人許○武所陳
    內容）；附件二之請款表則僅概略分為4個期別，其中第1期
    合約簽訂款部分，即占承攬報酬總額百分之50；第2期骨料
    到場款部分，即占承攬報酬總額百分之30（見原審卷第24頁
    ），足見上訴人於系爭工程備料階段即已支付承攬報酬總額
    百分之80。準此，系爭契約附件二之請款表所示付款比例，
    僅屬兩造間依一般工程慣例所為之約定，尚難僅以附件二之
    請款表內容作為認定系爭工程實際施工比例之基礎。被上訴
    人主張依系爭契約第6條及附件二之請款表所示，其實際施
    作比例已達百分之90云云，尚難憑採。
　⒊而經本院囑託臺中市建築師公會參酌系爭違章建築認定通知
    書所附108年6月3日現場照片（見原審卷第83頁），及上訴
    人於108年6月21日拍攝之現場照片（見本院卷一第197至203
    頁），就系爭工程之實際施作比例，即系爭廠房於拆除前已
    完成部分占系爭契約附件一（包含估價單及附圖）所示應完
    成之全部工作比例為鑑定，其結果為：採用職種別工項分析
    推算概估之完工百分比如下：假設工程為百分之3.92、土方
    基樁工程為百分之5.3、結構軀體工程（更正後）為百分之5
    2.18、開口部工程為百分之0、雜項工程為百分之1.58、一
    般性經費為百分之9.07，（更正後）總計合理實際施工進度
    為百分之72.05，有臺中市建築師公會110年4月23日中市建
    師（000-0000）鑑字第195號函附之鑑定報告書（下稱系爭
    鑑定報告）可憑（見本件卷一第225頁及系爭鑑定報告第8頁
    ，上開更正部分見本院卷二第43頁之準備程序筆錄）。本院
    審酌系爭鑑定報告已詳述其鑑定標準乃將一棟建築物總建造
    費用予以解構，並以職種別將全部總工程費用先設定為百分
    之100，及將建築完成所需全部工項區分為假設工程、土方
    基樁工程、結構軀體工程、外裝修工程、內裝修工程、開口
    部工程、雜項工程、設備工程及一般性經費等9種職種別，
    再配合本件客觀條件修正為假設工程、土方基樁工程、結構
    軀體工程、開口部工程、雜項工程及一般性經費等6種職種
    別等，逐一檢核各職種工項已完成之比例，再全部加總而推
    算出實際施工進度占全部工程之比例（見系爭鑑定報告第5
    至8頁），尚屬合理有據，相較於系爭契約附件二之請款表
    所示內容，上開分析方法更為周延，應適於作為系爭工程實
    際施作比例之認定基礎，堪予採認。
　⒋系爭鑑定報告中關於結構軀體工程部分，原記載被上訴人實
    際施作內容占系爭工程全部完工比例百分之45.66（見系爭
    鑑定報告第8頁），惟據鑑定人許○武於本院到庭陳稱：該百
    分之「45.66」之記載為計算錯誤，應更正為百分之「52.18
    」（計算式：65.23×80％＝52.18，小數點以下第2位四捨五入
    ）；不論純鋼骨構造或輕鋼架構造，主要的結構體為基礎柱
    、樑、樓板及屋頂，該等項目才屬於結構軀體工程工項的範
    圍，本院卷一第327頁、第328-1頁、本院卷二第29頁照片所
    示底部高度約90公分的彩色鋼板部分（下稱系爭外牆底部鐵
    皮），該資料於鑑定時並未提出，且不屬於上述結構軀體工
    程工項之範圍；若考量本案之特殊性，而將系爭外牆底部鐵
    皮列入結構軀體工程範圍，則就結構軀體工程的完工比例酌
    給百分之1等語（見本院卷二第43至44頁、第48頁）；及證
    人林○豐於本院具結證稱：被上訴人將系爭工程全部發包給
    伊施作，伊負責骨架和鐵皮，系爭外牆底部鐵皮是由伊施作
    ，該鐵皮屬系爭廠房的牆壁，伊當時已經做好骨架，剩下封
    鐵皮等語（見本院卷一第319至320、323至324頁），足見系
    爭外牆底部鐵皮確為被上訴人發包予林○豐所施作，而屬系
    爭工程之施工範圍，然未經系爭鑑定報告列入鑑定範圍。參
    以鑑定人許○武所陳上開意見，則就結構軀體工程部分，應
    再加計已施作之系爭外牆底部鐵皮所占系爭工程全部完工比
    例即百分之1。
　⒌關於土方基樁工程部分，系爭鑑定報告固認定被上訴人實際
    施作內容占系爭工程全部完工比例百分之5.3（見系爭鑑定
    報告第8頁），惟據許○武陳稱：土方基樁工程理應完成，因
    為基礎沒有完成，就沒有辦法看到現場的工程在那邊站立，
    水泥地板只是土方基樁工項的一部分，伊去會勘時，沒有人
    跟伊講現場的東西是何人所施作，至於水泥地板占土方基樁
    工程的比例有多少，伊沒有辦法回答等語（見本院卷二第49
    至50頁）；及林○豐證稱：被上訴人將系爭工程全部發包由
    伊施作，本院卷一第327頁、第328-1頁所示2張照片之水泥
    部分（下稱系爭水泥地板）並非伊所施作等語（見本院卷一
    第323至324頁），足見系爭水泥地板非由被上訴人發包予林
    ○豐所施作，非屬系爭工程之施工範圍，然經系爭鑑定報告
    列入鑑定範圍，自應予扣除。本院審酌系爭工程緣於坐落系
    爭土地上之原建物因火災而燒燬（見原審卷第129頁），上
    訴人欲連接原建物尚存部分以搭建新廠房，此觀被上訴人承
    攬範圍包括「C區補屋頂及牆面」等工項即明（見原審卷第2
    7頁之施工規劃圖，及本院卷二第47頁之準備程序筆錄）；
    且林○豐已證稱其僅負責骨架和鐵皮，系爭水泥地板並非其
    所施作等語，足認系爭工程乃沿用原建物留存之土方基樁而
    在其上重新搭建系爭廠房，故系爭工程之施工範圍並不包含
    土方基樁工程，就系爭鑑定報告所示土方基樁工程百分之5.
    3部分，應予扣除。
　⒍被上訴人固主張系爭工程之開口部工程僅有大門，且已施作
    ，故應加計開口部工程比例百分之13.58云云。觀諸系爭契
    約附件一所示附圖雖有關於鐵捲門之記載（見原審卷第27至
    31頁），惟據許○武陳稱：鐵捲門工程是以現況及照片為考
    量，本院所提供的拆除前7張彩色照片顯示未曾施作鐵捲門
    ，因此開口部工程的完工比例是零等語（見本院卷二第45頁
    ），足認依據現存證據資料尚難證明被上訴人已施作開口部
    工程。被上訴人之上開主張，自不足採。
　⒎被上訴人復主張假設工程已全部完成，鋼骨骨架完成後即撤
    除鷹架，屋頂牆壁之鐵皮包覆工程無需使用鷹架，故應再加
    計假設工程比例百分之0.21（計算式：4.13－3.92＝0.21）云
    云。惟據許○武陳稱：假設工程是指施工過程中需要的工項
    ，完工之後一般不會留在現場，例如清除雜物、鷹架、圍籬
    等；施作屋頂、牆壁、門窗及清理現場等工作，需要人力去
    調度分派詢價，但是上述幾個工作尚未施作，相對應部分的
    工程款應酌量予以扣除百分之5等語（見本院卷二第45頁）
    ；及系爭鑑定報告第8頁之「採用職種別工項分析推算概估
    表」之備註欄載明：假設工程尚留有屋頂、牆壁未施工等語
    ，核與林○豐證稱：骨架已經做好，骨架做好後就拆除鷹架
    ，伊已經在封鐵皮，做好的鐵皮占應該做的鐵皮的十分之一
    等語（見本院卷一第319至320頁）相符，足見鷹架僅屬假設
    工程之一部，系爭工程之骨架部分雖已完成而無需再使用鷹
    架，但鐵皮部分工程尚未完工，自有施作其他假設工程之必
    要。被上訴人之上開主張，亦不足採。
　⒏被上訴人另主張雜項工程部分應加計百分之0.08（計算式：1
    .66－1.58＝0.08）、一般性經費部分應加計百分之1.01（計
    算式：10.08－9.07＝1.01）云云。惟據許○武陳稱：一般性經
    費屬於比較偏勞務費用，系爭工程尚有屋頂的施工、四周彩
    色鋼板工程等事項尚未施工完畢，故建議完工程度為百分之
    90；一般性經費在沒有全部完工交付業主之前，不可能百分
    之百領取款項；本案據相關照片僅完工輕型鋼柱、輕型鋼樑
    及椼架，距離百分之百完工有差距；雜項工程是指很難明確
    歸屬於其他8個項目中的勞務費用、材料費用時所採用之歸
    類，被上訴人只完工百分之95，還有牆壁、屋頂沒有施工，
    故建議給予百分之1.58的完工比例等語（見本院卷二第46至
    49頁），足見在系爭工程全部完工前，雜項工程及一般性經
    費部分之完成度本無法達到百分之百。系爭工程既尚未完工
    ，被上訴人空言主張應予加計上開部分比例云云，為不可採
    。
　⒐是以，就系爭鑑定報告所記載（更正後）合理實際施工進度
    比例百分之72.05部分，應再加計已施作之系爭外牆底部鐵
    皮部分比例百分之1，並扣除原已存在而未實際施作之土方
    基樁工程比例百分之5.3，據此計算被上訴人已完成部分之
    工作占系爭工程全部完工之比例應為百分之67.75（計算式
    ：72.05＋1－5.3＝67.75）。
　⒑加值型及非加值型營業稅法（下稱營業稅法）第2條第1款規
    定：銷售貨物或勞務之營業人為營業稅之納稅義務人；第15
    條第1項規定：「營業人當期銷項稅額，扣減進項稅額後之
    餘額，為當期應納或溢付營業稅額。」第3項規定：「進項
    稅額，指營業人購買貨物或勞務時，依規定支付之營業稅額
    。」第32條第2項規定：「營業人對於應稅貨物或勞務之定
    價，應內含營業稅。」第3項規定：「營業人依第14條規定
    計算之銷項稅額，買受人為營業人者，應與銷售額於統一發
    票上分別載明之；買受人為非營業人者，應以定價開立統一
    發票。」而依營業稅之制度精神，營業稅係對買受貨物或勞
    務之人，藉由消費所表彰之租稅負擔能力課徵之稅捐，稽徵
    技術上雖以營業人為納稅義務人，但經由後續之交易轉嫁於
    最終之買受人，是以營業人轉嫁營業稅額之權益應予適當保
    護，以符合營業稅係屬消費稅之立法意旨暨體系正義（大法
    官釋字第688號解釋理由書參照）。是以，營業稅原意係政
    府向最終買受人課徵之消費稅，應由最終買受人負擔稅額，
    故在我國現行法規，報價或請款之價格即為稅後價格，營業
    稅法第32條第2項規定「應稅貨物或勞務之定價應內含營業
    稅」之立法目的，主要係為防止營業人以報未稅價為手段，
    引誘消費者不索取發票，以達到逃漏稅之目的。茲查，系爭
    工程未稅總價為200萬元，含稅總價為210萬元（見原審卷第
    25頁之估價單），則依前揭營業稅法規定及營業稅之制度精
    神，關於被上訴人得向上訴人請求給付承攬報酬之計算，自
    當加計營業稅，始符法制。從而上訴人辯稱被上訴人尚未開
    立發票及申報營利事業所得稅，系爭工程總價不應計入營業
    稅云云，尚非可採。
　⒒基上，爰以系爭工程含稅後總價210萬元，及被上訴人已完成
    部分之工作占系爭工程全部完工之比例百分之67.75為計算
    基礎，核計被上訴人得向上訴人請求之承攬報酬共1,422,75
    0元（計算式：210萬×67.75％＝1,422,750），被上訴人所受
    領之系爭工程款於1,422,750元範圍內，應有法律上原因；
    逾此範圍即377,250元部分（計算式：180萬－1,422,750＝377
    ,250），則無法律上原因，被上訴人應返還予上訴人。
　㈡被上訴人依系爭契約第23條第1項約定，以其對上訴人之損害
    賠償債權67,725元，與上訴人之上開不當得利返還債權抵銷
    ，為有理由：
　⒈系爭契約第23條第1項載明：「於工程進行中，如甲方遭法院
    為裁定（包括但不限於假處分、定暫時狀態假處分）或行政
    機關以處分命停工（包括但不限於興建、修繕），甲方應在
    收受裁定或處分後之翌日，立即以書面告知乙方，並同意乙
    方得隨時終止系爭契約並提前退場，而後續之請款則按現場
    完成之程度為結算，採實做實算，且甲方應賠償乙方因系爭
    契約之終止或提前退場所生之損害。如甲方未在收受裁定或
    處分後之翌日即時以書面告知乙方，則乙方因此所生之損害
    ，概由甲方負責。」等語（見原審卷第22頁），足見系爭契
    約第23條第1項約定賦予被上訴人得依該條項約定終止系爭
    契約，及向上訴人請求賠償因系爭契約終止所生損害之權利
    。
　⒉茲查，系爭廠房於系爭工程進行中經都發局認定為施工中違
    章建築，而於108年6月4日以系爭違章建築認定通知書及勒
    令停工函命上訴人立即停工並拆除（不爭執事項㈢參照），
    核與系爭契約第23條第1項約定「行政機關以行政處分命停
    工」相符，故被上訴人主張依系爭契約第23條約定，以110
    年5月26日民事答辯3狀為終止系爭契約之意思表示，並請求
    上訴人賠償其因系爭契約終止所生之損害（見本院卷一第24
    9至257頁），核屬有據。又上訴人自陳其已收受被上訴人11
    0年5月26日民事答辯3狀繕本（見本院卷一第282頁），則系
    爭契約自已生合法終止之效力。
　⒊上訴人固主張：伊於本件起訴前已寄存證信函予被上訴人為
    終止系爭契約之意思表示，惟經被上訴人所否認（見本院卷
    一第297頁）；且觀諸上訴人委任羅宗賢律師於108年6月20
    日寄發之豐原郵局存證號碼397號存證信函，其內容僅主張
    系爭廠房經都發局勒令停工並拆除，故通知被上訴人應於收
    受該函後5日內拆除系爭廠房等語（見本院卷一第356至358
    頁），並無關於終止系爭契約等內容之記載。故上訴人之上
    開主張，自難憑採。
　⒋損害賠償，除法律另有規定或契約另有訂定外，應以填補債
    權人所受損害及所失利益為限；依通常情形，或依已定之計
    畫、設備或其他特別情事，可得預期之利益，視為所失利益
    ，民法第216條定有明文。系爭契約既經被上訴人合法終止
    ，則依系爭契約第23條第1項約定，被上訴人自得請求上訴
    人賠償其因契約終止所生之損害及所失利益。被上訴人雖主
    張其所失利益為尚未請領之承攬報酬30萬元，及本院所認定
    其不得請求之承攬報酬金額云云。惟查，被上訴人因系爭工
    程終止之所失利益即預期獲得之利潤，係指於正常施工條件
    下可獲得之利潤。而被上訴人主張之上開金額，其性質核屬
    正常施工條件下可獲得之「承攬報酬」，並非「利潤」，故
    被上訴人之上開主張，為不可採。
　⒌參以兩造對本院依職權查詢之107年度營利事業各業所得額暨
    同業利潤標準中「F.營建工程業」之「建築工程業」之同業
    利潤標準（見本院卷一第291頁）均無意見，且均同意以該
    行業之同業利潤計算被上訴人之所失利益（見本院卷一第28
    3至284頁、第326頁）；及系爭工程性質近似於建築工程業
    之「活動房屋營建」，其同業利潤標準淨利率為百分之10，
    應得作為計算被上訴人所失利益之參考依據。而被上訴人就
    系爭工程已完成部分之工作占系爭工程全部完工之比例為百
    分之67.75，已如前述。準此，倘若系爭工程未經提前終止
    ，被上訴人即得繼續施作系爭工程其餘百分之32.25部分（
    計算式：100－67.75＝32.25），進而受領該部分之承攬報酬
    。據此計算被上訴人因系爭工程終止之所失利益即預期獲得
    之利潤應為67,725元（計算式：210萬元×32.25％×10％＝67,72
    5）。是以，被上訴人依系爭契約第23條第1項規定，請求上
    訴人賠償其因系爭契約終止而生之損害賠償即所失利益，於
    67,725元範圍內之請求，為有理由；逾此範圍之請求，並無
    理由。
　⒍又二人互負債務，而其給付種類相同，並均屆清償期者，各
    得以其債務，與他方之債務，互為抵銷，但依債之性質不能
    抵銷或依當事人之特約不得抵銷者，不在此限，民法第334
    條第1項定有明文。承上，被上訴人雖對上訴人負有應返還3
    77,250元之債務，然因上訴人對被上訴人亦負有應賠償67,7
    25元之債務，且上開債務均已屆清償期，復無依債之性質或
    當事人特約不能抵銷之情事，則被上訴人主張以雙方所負前
    揭債務，互為抵銷，自屬有據。準此，經被上訴人主張抵銷
    之結果，上訴人應僅得請求上訴人返還309,525元（計算式
    ：377,250－67,725＝309,525）。
五、綜上所述，上訴人依不當得利之法律關係，請求被上訴人給
    付309,525元，及自起訴狀繕本送達翌日即108年6月21日（
    見原審卷第51頁之送達證書）起至清償日止按週年利率百分
    之5計算之遲延利息，為有理由，應予准許；其餘逾此部分
    之請求，為無理由，應予駁回。原審就上開應准許部分，為
    上訴人敗訴之判決，容有未洽，上訴意旨指摘原判決此部分
    不當，求予廢棄改判，為有理由，爰廢棄原判決此部分，改
    判如主文第二項所示。而上開不應准許部分，原審為上訴人
    敗訴之判決，並駁回其假執行之聲請，核無違誤，上訴意旨
    指摘原判決此部分不當，求予廢棄改判，則無理由，應予駁
    回。至於上訴人陳明願供擔保聲請宣告假執行部分，因被上
    訴人敗訴之金額未逾150萬元，不得上訴第三審，此部分因
    本院判決即告確定，故無宣告假執行之必要；原審駁回上訴
    人此部分假執行之聲請，理由雖有不同，結論則無二致，仍
    應予維持。
六、本件事證已臻明確，兩造其餘攻擊、防禦方法及所提出之各
    項證據資料，核與判決結果不生影響，爰不逐一論述，附此
    敘明。
陸、結論：本件上訴為一部有理由，一部無理由，爰判決如主文
    。
中　　華　　民　　國　　111 　年　　2 　　月　　22　　日
                    民事第五庭  審判長法　官  游文科
                                      法　官  李慧瑜
                                      法　官  楊珮瑛
以上正本係照原本作成。                             
兩造均不得上訴（上訴所得受之利益均未逾新臺幣150萬元）。
　　                           　　　 書記官  賴成育
中　　華　　民　　國　　111 　年　　2 　　月　　22　　日